臺灣高等法院刑事判決
110年度上訴字第1306號
上  訴  人  臺灣桃園地方檢察署檢察官
被      告  劉燕鍬
上列上訴人因被告違反毒品危害防制條例案件，不服臺灣桃園地
方法院109年度審訴字第1888號，中華民國109年12月28日第一審
判決（起訴案號：臺灣桃園地方檢察署109年度毒偵字第3812號
），提起上訴，本院判決如下：
    主  文
上訴駁回。
    理  由
一、公訴意旨略以：被告乙○○曾因施用毒品案件，經送觀察、勒
    戒後，認有繼續施用毒品傾向，經送強制戒治，甫於民國90
    年10月18日強制戒治期滿釋放出監。嗣於前案強制戒治執行
    完畢5年內（修法前毒品危害防制條例第20條第3項），復因
    施用毒品案件，經原審法院以95年度簡上字第326號判決處
    有期徒刑7月確定，嗣經原審法院以96年度聲減字第3715號
    裁定減為有期徒刑3月又15日確定。再因多次施用毒品案件
    遭法院判決有罪確定，又因施用毒品案件，經臺灣新竹地方
    法院（下稱新竹地院）以101年度訴字第73號判決分別判處
    有期徒刑11月、7月，應執行有期徒刑1年2月確定，與其他
    被判處有期徒刑合併執行及接續執行後，於106年6月26日縮
    短刑期假釋出監，所餘刑期付保護管束，迄108年2月19日保
    護管束期滿假釋未經撤銷，以已執行論。詎仍不知悔改，基
    於施用第一級、第二級毒品之犯意，於109年6月15日凌晨2
    時許，在新竹市○區○○街00號0樓之0住處內，以針筒注射方
    式，施用第一級毒品海洛因1次，復以將第二級毒品甲基安
    非他命置入玻璃球內燒烤吸食煙霧方式，施用第二級毒品甲
    基安非他命1次。嗣於109年6月15日23時5分許，在桃園市○○
    區○○街000號前為警盤查，當場在其所乘坐車內副駕駛座扣
    得第一級毒品海洛因1小包（毛重0.17公克）、殘渣袋1個及
    塑膠軟管1支，復在警局自其身上扣得第一級毒品海洛因1小
    包（毛重3.53公克）、第二級毒品甲基安非他命（起訴書誤
    載為安非他命）1小包（毛重0.97公克）、注射針筒3支及吸
    食器1支，因認被告涉犯毒品危害防制條例第10條第1項、第2
    項施用第一級、第二級毒品罪嫌云云。
二、原判決意旨略以：
(一)按起訴之程序違背規定者，應諭知不受理之判決，並得不經
    言詞辯論為之，刑事訴訟法第303條第1款、第307條分別定
    有明文。又所謂「起訴」者，係指案件繫屬於法院之日而言
    （最高法院81年度台上字第876號判決意旨參照）。而所謂
    偵查中，參諸刑事訴訟法第108條第3項規定，於起訴案件，
    係至卷宗及證物送交法院繫屬前（最高法院106年度台上字
    第402號判決意旨參照）。次按毒品危害防制條例第20條第3
    項規定，所謂「3年後再犯」，只要本次再犯（不論修正施
    行前、後）距最近1次觀察、勒戒或強制戒治執行完畢釋放
    ，已逾3年者，即該當之，不因其間有無犯第10條之罪經起
    訴、判刑或執行而受影響（最高法院109年度台上大字第382
    6號裁定意旨參照）。再109年1月15日修正公布、同年7月15
    日施行之毒品危害防制條例第20條第3項規定，犯第10條之
    罪於觀察、勒戒或強制戒治執行完畢釋放後，3年後始再犯
    者，不論其行為係在新法施行生效前或施行生效後所為（同
    條例第35條之1第1款、第2款參照），均應適用同條第1項、
    第2項（即應先觀察勒戒或強制戒治）之規定，其修法理由
    謂：施用毒品者具「病患性犯人」之特質，並參諸世界各國
    之醫療經驗及醫學界之共識，咸認施用毒品成癮者，其心癮
    甚難戒除，如觀察、勒戒或強制戒治執行完畢釋放後，3年
    後始再有施用第一級、第二級毒品之行為者，足見其有戒除
    毒癮之可能，宜再採以觀察、勒戒方式戒除其身癮及以強制
    戒治方式戒除其心癮之措施，為能放寬觀察、勒戒或強制戒
    治制度之適用時機，以協助施用者戒除毒癮，爰修正第3項
    ；同條例第23條第2項亦配合修正為「觀察、勒戒或強制戒
    治執行完畢釋放後，3年內再犯第10條之罪者，檢察官或少
    年法院（地方法院少年法庭）應依法追訴或裁定交付審理」
    ，可知本次修法對於施用毒品者施以觀察勒戒、強制戒治，
    或依法追訴（或裁定交付審理）之適用範圍，係確立初犯為
    具「病患性犯人」之特質應先經一完整之醫療處置，3年內
    再犯者應依法追訴（或裁定交付審理），3年後再犯則裁定
    觀察勒戒，殆無疑義。但對於3犯以上距最近1次觀察勒戒或
    強制戒治執行完畢釋放後，逾3年者，究應適用同條例第20
    條第3項或第23條第2項處理，本次修法未明確規定，惟基於
    罪刑法定之明確性原則、法文之文義解釋，參諸觀察勒戒等
    治療處置，乃結合醫師、觀護人、社工心理諮商等不同領域
    之專業人員參與之保安處分措施，目的除在戒除施用毒品者
    身癮、心癮之措施外，並企圖重新塑造生活紀律，改變其病
    態行為，與刑罰之執行並不相同，無法以刑罰補充或替代上
    開醫療處置之特性。從而，3犯以上如距最近1次觀察、勒戒
    或強制戒治執行完畢釋放後，已逾3年者，其間縱經判刑、
    執行，究與觀察勒戒或強制戒治已經完整之治療療程不同，
    無法補充或替代上開之醫療處置，均應再予觀察勒戒之機會
    ，方為適法（最高法院109年度台上字第3240號、第3131號
    判決意旨參照）。是依新法規定，於109年7月15日後始繫屬
    於法院，且被告該次施用毒品犯行係於最近一次觀察、勒戒
    或強制戒治執行完畢後3年後再犯者，應先經觀察、勒戒，
    則檢察官若未將被告先送勒戒處所觀察、勒戒，而逕行起訴
    或聲請簡易判決處刑，其起訴程序顯係違背規定，法院自應
    諭知不受理之判決（最高法院88年度台非字第146號判決意
    旨參照）。
(二)經查，被告前因施用毒品案件，經本院以88年度上易字第14
    26號裁定送觀察、勒戒後，認有繼續施用毒品傾向，經本院
    以89年度上易緝字第4號裁定令入戒治處所施以強制戒治，
    嗣因戒治成效良好，經本院裁定停止戒治，所餘戒治期間付
    保護管束，惟於保護管束期間因違反應遵循事項，經本院再
    以89年度上易緝字第4號裁定撤銷停止戒治，令入戒治處所
    施以強制戒治，於90年10月18日執行完畢出監，同案並經本
    院以89年度上易緝字第4號判決免刑確定，有本院被告前案
    紀錄表及施用毒品案件紀錄表等在卷可考。是公訴意旨所指
    被告施用毒品犯行，距前次強制戒治執行完畢釋放後已逾3
    年，且本案係於109年8月27日始繫屬於原審法院，此有臺灣
    桃園地方檢察署（下稱桃園地檢署）109年8月21日甲○俊精1
    09毒偵3812字第1099089777號函及其上原審法院收文章戳附
    卷可稽，本案應依毒品危害防制條例第35條之1第1款規定，
    由檢察官依修正後毒品危害防制條例第20條第1項、第3項規
    定，聲請法院裁定令被告入勒戒處所施以觀察、勒戒，始為
    適法，則檢察官未依前開規定聲請法院裁定將被告送觀察、
    勒戒，即逕行將被告提起公訴，其起訴之程序自屬違背規定
    ，爰依刑事訴訟法第303條第1款、第307條，不經言詞辯論
    ，逕為不受理判決之諭知等語。
三、檢察官上訴意旨略以：
(一)被告前因施用第一級毒品案件，經臺灣新竹地方檢察署（下
    稱新竹地檢署）檢察官以108年度毒偵字第61號等案件為附
    命完成戒癮治療緩起訴處分，並於108年6月17日確定，惟被
    告於緩起訴期間，多次施用第一級、第二級毒品，且違背預
    防再犯所為之必要命令，前開緩起訴處分因而經撤銷等情，
    有被告之全國刑案資料查註紀錄表在卷可參，是被告事實上已
    接受等同觀察、勒戒之處遇。原判決固援引最高法院109年度
    台上字第3240號、第3131號判決意旨，認本案應由檢察官聲
    請法院裁定觀察、勒戒等語。惟該案判決之被告未曾接受附
    命緩起訴，與本案被告曾接受附命緩起訴，顯不相同，尚無
    從比附援引。從而，被告於前開緩起訴處分確定後3年內之10
    9年6月15日凌晨2時許，分別犯本案施用第一級、第二級毒
    品犯行，揆諸最高法院104年度第2次刑事庭會議決議意旨，自
    不能再改採觀察、勒戒或強制戒治方式，重啟處遇程序，應
    由檢察官逕行起訴，是本案檢察官起訴與法定程式相符，原
    審諭知不受理判決，尚嫌未洽。
(二)綜上，原判決認事用法尚嫌未洽，請將原判決撤銷，更為適
    當合法之判決云云。
四、查被告行為後，毒品危害防制條例第20條、第23條、第24條
    業經修正，並增訂第35條之1，且經總統於109年1月15日公
    布。觀諸毒品危害防制條例第36條規定，可知修正後毒品危
    害防制條例第20條、第23條、第35條之1等規定，均已自公
    布後6個月（即109年7月15日）施行，而毒品危害防制條例
    第24條亦已於110年4月15日經行政院以院臺法字第11000106
    49號令發布定自110年5月1日起施行。茲就本案法律適用說
    明如下：
(一)按「本條例中華民國108年12月17日修正之條文施行前犯第1
    0條之罪之案件，於修正施行後，依下列規定處理：一、偵
    查中之案件，由檢察官依修正後規定處理」，毒品危害防制
    條例第35條之1第1款定有明文。又毒品危害防制條例第20條
    第3項、第23條第2項分別修正為「依前項規定為觀察、勒戒
    或強制戒治執行完畢釋放後，『3年後』再犯第10條之罪者，
    適用前2項之規定」、「觀察、勒戒或強制戒治執行完畢釋
    放後，『3年內』再犯第10條之罪者，檢察官或少年法院（地
    方法院少年法庭）應依法追訴或裁定交付審理」。準此，檢
    察官就偵查中之施用毒品案件，應依上開修正後規定處理，
    合先敘明。
(二)又毒品危害防制條例第20條第3項規定所稱「3年後再犯」，
    只要本次再犯（不論修正施行前、後）距最近1次觀察、勒
    戒或強制戒治執行完畢釋放，已逾3年者，即該當之，不因
    其間有無犯第10條之罪經起訴、判刑或執行而受影響，此為
    目前已統一之法律見解。
五、本院之判斷
(一)被告前因施用第二級毒品案件，經本院以88年度上易字第14
    26號裁定送勒戒處所觀察、勒戒後，因有繼續施用毒品傾向
    ，再經本院以89年度上易緝字第4號裁定令入戒治處所施以
    強制戒治1年，嗣被告經戒治所評定合格，認無繼續戒治必
    要，經本院裁定被告停止戒治，所餘戒治期間，付保護管束
    ，其後臺灣嘉義地方檢察署檢察官聲請本院以89年度上易緝
    字第4號裁定被告撤銷停止戒治，令入戒治處所施以強制戒
    治，被告於90年10月18日戒治期滿，該次施用第二級毒品犯
    行，並經本院於90年12月31日以89年度上易緝字第4號判決
    免刑確定，此後被告所涉各該施用毒品犯行，固經起訴、判
    刑或執行，然均未再受觀察、勒戒或強制戒治處分等情，有
    本院88年度上易字第1426號刑事裁定、89年度上易緝字第4
    號刑事裁定、刑事判決及本院被告前案紀錄表等存卷可考。
    是被告被訴於「109年6月15日凌晨2時許」，在新竹市○區○○
    街00號0樓之0住處內，以針筒注射方式，施用第一級毒品海
    洛因1次，復以將第二級毒品甲基安非他命置入玻璃球內燒
    烤吸食煙霧方式，施用第二級毒品甲基安非他命1次等犯行
    ，距其最近1次施用毒品經依法強制戒治執行完畢釋放之「9
    0年10月18日」，期間已逾3年，揆諸前揭說明，自應依毒品
    危害防制條例第20條第3項、第24條等規定，重啟處遇程序
    ，再予被告適用「觀察、勒戒或強制戒治」強制治療程序或
    受「附命戒癮治療緩起訴處分」之機會。
(二)檢察官雖執前詞主張被告事實上已接受等同觀察、勒戒之處
    遇，應由檢察官逕行起訴，並無再次聲請法院裁定觀察、勒
    戒之必要云云。然查：被告前固曾因施用第一級毒品案件，
    經新竹地檢署檢察官於108年5月15日以108年度毒偵字第61
    、209、290、385、479號為附命完成戒癮治療之緩起訴處分
    ，緩起訴期間為1年6月，嗣經臺灣高等檢察署（下稱高檢署
    ）檢察長於108年6月17日以108年度上職議字第6839號駁回
    再議確定（緩起訴期間為自108年6月17日起至109年12月16
    日止），惟因被告於緩起訴期間內之108年7月31日22時30分
    許採尿時起回溯26小時內某時、108年9月17日10時46分許採
    尿時起回溯26小時內某時、109年1月15日7時許、109年2月1
    2日7時許、109年3月17日7時許、109年5月3日7時許，多次
    故意犯有期徒刑以上之施用第一級毒品及施用第二級毒品罪
    ，業經新竹地檢署檢察官分別以108年度毒偵字第1456、157
    2號案件、108年度毒偵字第1928號案件、109年度毒偵緝字
    第84、85、86號、109年度毒偵字第1096號案件提起公訴，
    且被告於緩起訴期間多次未依規定至新竹地檢署報到及採尿
    ，有違背預防再犯所為之必要命令之事實，違反刑事訴訟法
    第253條之2第1項第8款規定，有刑事訴訟法第253條之3第1
    項第1款、第3款情形，新竹地檢署檢察官遂於109年8月6日
    以109年度撤緩字第257號依職權撤銷緩起訴處分，並經新竹
    地檢署檢察官以109年度撤緩毒偵字第229號提起公訴（業經
    新竹地院於110年4月28日以109年度訴字第964號判決公訴不
    受理在案）等情，有新竹地檢署檢察官108年度毒偵字第61
    、209、290、385、479號緩起訴處分書、高檢署108年度上
    職議字第6839號處分書、新竹地檢署檢察官109年度撤緩字
    第257號撤銷緩起訴處分書、109年度撤緩毒偵字第229號起
    訴書及本院被告前案紀錄表等附卷可按，並經本院調閱新竹
    地檢署108年度緩護命字第463號、108年度緩護療字第286號
    卷審認無訛。徵諸毒品危害防制條例第23條第2項係規定「
    觀察、勒戒或強制戒治執行完畢釋放後，3年內再犯第10條
    之罪者，檢察官或少年法院（地方法院少年法庭）應依法追
    訴或裁定交付審理」，被告距其最近1次施用毒品經依法強
    制戒治執行完畢釋放之「90年10月18日」，期間既已逾3年
    ，業如前述，本即難認符合該條所定訴追要件，無從適用該
    規定予以追訴處罰。況前開所示緩起訴案件，依修正後毒品
    戒癮治療實施辦法及完成治療認定標準第11條規定（110年4
    月29日修正前條次為第12條）既應視為未完成戒癮治療，縱
    令採取檢察官所稱緩起訴處分附命戒癮治療，事實上已接受
    等同「觀察、勒戒或強制戒治」執行完畢之處遇見解，依同
    一法理，亦應於「附命緩起訴」並完成戒癮治療後，方有事
    實上已接受等同「觀察、勒戒或強制戒治」執行完畢釋放之
    處遇可言，而非以「附命緩起訴」確定之日起算。本案被告
    既未完成上開案件緩起訴戒癮治療處遇，其所涉本案施用第
    一級、第二級毒品犯行，揆諸上開說明，亦不可能符合毒品
    危害防制條例第23條第2項規定之訴追條件。
(三)按起訴之程序違背規定者，應諭知不受理之判決，且得不經
    言詞辯論為之，此觀刑事訴訟法第303條第1款、第307條規
    定自明。本案係由檢察官於109年7月30日對被告提起公訴，
    於109年8月27日繫屬原審法院，有桃園地檢署109年8月21日
    甲○俊精109毒偵3812字第1099089777號函及其上原審法院收
    狀章、桃園地檢署檢察官109年度毒偵字第3812號起訴書等
    在卷可憑（見審訴字卷第7、11至14頁），揆諸前開說明，
    應由檢察官依毒品危害防制條例第20條第3項、第24條等規
    定，基於一次性之整體規劃而重啟處遇程序，視被告本案施
    用第一級、第二級毒品犯行情節，裁量被告究適合「觀察、
    勒戒或強制戒治」或給予「附命完成戒癮治療等緩起訴處分
    」機會，而聲請法院裁定令被告入勒戒處所觀察、勒戒或為
    附命戒癮治療緩起訴處分，不得逕行追訴，是本案起訴程序
    違背規定，且無從補正，應為公訴不受理判決。原審未經言
    詞辯論而為公訴不受理判決，於法並無違誤（原判決認本案
    應由檢察官依修正後毒品危害防制條例第20條第1項、第3項
    規定，聲請法院裁定令被告入勒戒處所施以觀察、勒戒，與
    本院認檢察官應依毒品危害防制條例第20條第3項、第24條
    等規定，重啟處遇程序，再予被告適用「觀察、勒戒或強制
    戒治」強制治療程序或受「附命戒癮治療緩起訴處分」之機
    會，理由雖稍有不同，然認本案應為公訴不受理判決之結果
    並無不同）。檢察官執前詞提起上訴，指摘原判決不當，請
    求本院撤銷原判決，更為適當合法之判決云云，為無理由，
    應予駁回，且不經言詞辯論為之。
(四)至扣案第一級毒品海洛因、第二級毒品甲基安非他命及殘渣
    袋、塑膠軟管、注射針筒、吸食器等物，是否符合刑法第40
    條規定單獨宣告沒收，亦應由檢察官依職權為適法處理，附
    此敘明。
據上論斷，應依刑事訴訟法第368條、第372條，判決如主文。
本案經檢察官陳建宇提起公訴，檢察官林曉霜提起上訴。
中　　華　　民　　國　　110 　年　　5 　　月　　28　　日
                  刑事第十八庭  審判長法  官  何俏美
                                      法  官  葉乃瑋
                                      法  官  黃紹紘
以上正本證明與原本無異。
施用第二級毒品部分，不得上訴。
施用第一級毒品部分，如不服本判決，應於收受送達後20日內向
本院提出上訴書狀，其未敘述上訴之理由者並得於提起上訴後20
日內向本院補提理由書（均須按他造當事人之人數附繕本）「切
勿逕送上級法院」。
                                      書記官  顏淑華
中　　華　　民　　國　　110 　年　　5 　　月　　28　　日